臺灣高等法院臺中分院民事判決　　　　　　　　　　　九十一年度上字第二四號
　　　上　訴　人　戊○○
　　　　　　　　　己○○
　　　　　　　　　丙○○
　　　　　　　　　庚○○
　　　　　　　　　丁○○
　　　法定代理人　辛○○○
　　　上　訴　人　甲○○
　　　　　　　　　乙○○
　　　被　上訴人　壬○○
右當事人間請求清償借款事件，上訴人對於中華民國九十年十月三十日臺灣苗栗地方
法院九十年度訴字第二七八號第一審判決提起上訴，本院判決如左：
      主      文
上訴駁回。
第二審訴訟費用由上訴人連帶負擔。
      事      實
甲、上訴人方面：
一、聲明：(一)、原判決廢棄。
          (二)、被上訴人在第一審之訴及其假執行之聲請均駁回。
          (三)、第一、二審訴訟費用均由被上訴人負擔。
          (四)、如受不利之判決時，請准上訴人提供擔保，免為假執行。
二、陳述：除與原判決記載相同者予以引用外，另補稱：被上訴人主張本件借款人是
    林金池，但上訴人不知詳情，林金池借款之事，上訴人全家都沒人知道，且上訴
    人都很窮，其中有三十九萬元應是利息，不是借款等語。
乙、被上訴人方面：
一、聲明：(一)、上訴駁回。
          (二)、訴訟費用由上訴人負擔。
二、陳述：除與原判決記載相同者予以引用外，另補稱：借款人林金池於八十七年二
    月二十三日雖係偕同訴外人李武生前來借款，然係由林金池向被上訴人借款新臺
    幣（下同）三十九萬元後，再將其中三十八萬五千元，轉借給李武生，因被上訴
    人不認識李武生，林金池借款有在被上訴人所書借款紀錄上簽名，並簽發本票交
    予被上訴人收執等情。
      理      由
一、本件上訴人戊○○、丁○○、丙○○、庚○○、己○○、辛○○○、甲○○、乙
    ○○等八人均未於本審言詞辯論期日到場，查無民事訴訟法第三百八十六條所列
    各款情形，爰依被上訴人之聲請，由其一造辯論而為判決。
二、被上訴人主張：第三人林金池前於民國（下同）八十六年十月十八日書立借據，
    向伊借款三百萬元，除另簽發面額分別為二百萬元、一百萬元，未載到期日之本
    票各一紙予伊收執外，並約定提供其所有坐落苗栗縣竹南鎮○○段一０三之八地
    號等五筆土地設定抵押權以為前開借款債務之擔保，後經林金池還款一百萬元，
    上開債務金額尚餘二百萬元。嗣林金池於八十七年二月二十三日又偕同訴外人李
    武生前來借款，由林金池向伊借款三十九萬元後，再將其中三十八萬五千元，轉
    借給李武生，因伊不認識李武生，該次借款林金池也有在伊所書借款紀錄上簽名
    ，並簽發本票交伊收執，總計林金池先後向伊借款未償餘額為二百三十九萬元。
    後林金池於九十年一月四日死亡，伊就前開抵押物聲請拍賣尚未受償，上訴人辛
    ○○○等八人分別為林金池之配偶及子女，均為其法定繼承人，為此訴請上訴人
    等八人連帶清償前開借款債務，及自追加起訴狀繕本最後送達上訴人翌日即九十
    年八月二十八日起至清償日止之法定遲延利息等語。上訴人戊○○、丙○○、己
    ○○、辛○○○於本審準備程序中抗辯稱：伊等不知林金池借款之詳情，全家都
    沒人知道林金池借款之事，且就伊等所知其中有三十九萬元應是利息，不是借款
    云云。另上訴人等在原審陳述略以：林金池生生前確曾告知子女稱其有向被上訴
    人借款三百萬元，但已清償一百萬元，且有將一筆土地抵押以為餘款之清償，林
    金池生前亦曾告知其尚欠被上訴人之借款金額僅餘一百多萬元云云。
三、按當事人主張有利於己之事實者，就其事實有舉證之責任，民事訴訟法第二百七
    十七條前段定有明文。被上訴人主張第三人林金池前開借款經過之事實，業據其
    提出與所述相符之本票影本四紙、借據、借款紀錄影本各一份為證，上訴人等就
    林金池生前曾向被上訴人借款三百萬元之事亦不爭執，雖上訴人陳稱：伊等均不
    知林金池借款之詳情，全家都沒人知道林金池借款之事，不知道系爭本票是否為
    林金池所簽發，且就伊等所知，其中有三十九萬元應是利息，不是借款，林金池
    生前曾告知尚欠被上訴人之借款金額僅餘一百多萬元云云。然據被上訴人所提出
    之本票影本四紙、借據、借款紀錄等證物上所載林金池之簽名字跡，其形貌、筆
    法、特徵均無差異，應係同為林金池本人所為之簽署，復據證人李武生於原審證
    稱：「林金池過世前幾天曾告訴我他欠何人錢及多少錢，並說他欠原告（即被上
    訴人）共三百萬元，但已還了一百萬元：：：」、「我確實於前開日期（即八十
    七年二月二十三日）與林（金池）共同前往原告處借上開金額（三十八萬五千元
    ），錢是由林出面借的，我事後已還錢給林，我與林當天都簽了本票」等語（見
    原審九十年八月十日言詞辯論筆錄），核與被上訴人所述林金池借款之情節相符
    ，足見被上訴人提出之本票確係林金池於借款時所簽發無誤。至上訴人等抗辯稱
    ：林金池生前曾告知尚欠被上訴人之借款金額僅餘一百多萬元等，均未據提出任
    何證明方法以實其說，應認其前揭抗辯事實未盡舉證之責任，尚無足採，而被上
    訴人之主張堪認真實。
四、按借用人應於約定期限內，返還與借用物種類、品質、數量相同之物，未定返還
    期限者，借用人得隨時返還，貸與人亦得定一個月以上之相當期限，催告返還，
    民法第四百七十八條定有明文。又所謂貸與人得定一個月以上之相當期限催告返
    還，非謂貸與人之催告必須定有期限，祇須貸與人有催告之事實，而催告後已逾
    一個月以上之相當期限者，即認借用人有返還借用物之義務（最高法院七十三年
    台抗字第四一三號判例意旨參照）。又給付無確定期限者，債務人於債權人得請
    求給付時，經其催告而未為給付，自受催告時起，負遲延責任。其經債權人起訴
    而送達訴狀，或依督促程序送達支付命令，或為其他相類之行為者，與催告有同
    一之效力。另繼承人自繼承開始時，除本法另有規定外，承受被繼承人財產上之
    一切權利、義務。繼承人對於被繼承人之債務，負連帶責任。民法第三百十五條
    、第二百二十九條第二項、第一千一百四十八條、第一千一百五十三條第一項亦
    分別定有明文。本件借款人林金池業於九十年一月四日死亡，上訴人等八人均為
    其法定繼承人之事實，已據被上訴人提出戶籍謄本四份、繼承系統表一份在卷可
    稽，並為上訴人等人所不爭執，而被上訴人所提前揭借據上並未具體約定清償日
    期，系爭二紙本票上亦均未載到期日，然系爭借款既屬無確定期限之債務，依上
    揭法條所定，債權人即得隨時定期催告請求債務人之繼承人即上訴人等八人予以
    清償。而被上訴人前於原審法院就林金池所提供抵押物聲請拍賣後尚未受償，已
    於九十年五月十七日向該院對上訴人戊○○等六人聲請核發支付命令，並於同年
    五月三十日分別送達上訴人戊○○等六人，嗣經被上訴人於原審起訴後追加上訴
    人乙○○、甲○○二人為被告，並送達追加起訴狀繕本予乙○○、甲○○二人等
    事實，有原審九十年度促字第四九一一號支付命令影本及乙○○、甲○○二人之
    送達證書在卷可稽，揆諸前揭法條規定與判例意旨，前開支付命令與訴狀繕本之
    送達，即與催告有同一之效力，迄今並已逾一個月以上之期間仍未受償，上訴人
    等八人自應負遲延責任，從而被上訴人據以訴請上訴人等八人連帶清償前開借款
    債務金額，及自九十年八月二十八日起至清償日止，按年息百分之五計算之法定
    遲延利息，為有理由，應予准許。
五、綜上所述，本件被上訴人請求上訴人等連帶給付二百三十九萬元及法定遲延利息
    ，為有理由，應予准許。是則原審判命上訴人等如數給付，洵無不合。上訴意旨
    指摘原判決不當，求予廢棄改判，為無理由，應予駁回其上訴。
六、本件事證已臻明確，兩造所提其餘攻擊防禦方法及舉證，與判決結果不生影響，
    爰不一一論述。
七、據上論結，本件上訴為無理由，依民事訴訟法第四百四十九條第一項、第八十五
    條第二項，判決如主文。
中　　　華　　　民　　　國　　九十一　　年　　　三　　　月　　二十六　　日
~B1民事第五庭審判長法　官　陳滿賢
~B2　　　　　　　　法　官　簡清忠
~B3　　　　　　　　法　官　古金男
右為正本係照原本作成。
如對本判決上訴，須於收受判決送達後二十日內向本院提出上訴書狀，其未表明上訴
理由者，應於提出上訴後二十日內向本院提出上訴理由書（須按他造人數附具繕本）
，並繳納送達用雙掛號郵票拾份（每份參拾肆元）。
上訴時應提出委任律師或具有律師資格之人之委任狀；委任有律師資格者，另應附具
律師及格證書及釋明委任人與受任人有民事訴訟法第四百六十六條之一第一項但書或
第二項（詳附註）所定關係之釋明文書影本。
~B 　 　　　　　　書記官　陳信和
中　　　華　　　民　　　國　　九十一　　年　　　三　　　月　　二十九　　日
附註：
民事訴訟法第四百六十六條之一（第一項、第二項）
對於第二審判決上訴，上訴人應委任律師為訴訟代理人。但上訴人或其法定代理人具
有律師資格者，不在此限。
上訴人之配偶、三親等內之血親、二親等內之姻親，或上訴人為法人、中央或地方機
關時，其所屬專任人員具有律師資格並經法院認為適當者，亦得為第三審訴訟代理人
。
                                                                        Ｂ
